【裁判字號】    99,上更(一),13
【裁判日期】    990727
【裁判案由】    塗銷抵押權登記等
【裁判全文】
臺灣高等法院民事判決                99年度上更(一)字第13號
上  訴  人  安泰商業銀行股份有限公司
法定代理人  甲○○
訴訟代理人  乙○○
            丙○○
被  上訴人  己○○
            戊○○
共      同
訴訟代理人  莫詒文律師
            余政勳律師
上列當事人間塗銷抵銷權登記等事件，上訴人對於中華民國97年
6月30日臺灣桃園地方法院97年度訴字第213號第一審判決提起上
訴，經最高法院第一次發回更審後，上訴人為訴之追加，本院於
99年7月13日言詞辯論終結，判決如下：
    主      文
上訴駁回。
被上訴人己○○就其所有坐落台北縣板橋市○○段892地號土地
，權利範圍2,898/200,000及其上門牌號碼台北縣板橋市○○路○
段129巷6號4樓房屋，於民國96年5月31日向板橋地政事務所設定
新台幣伍佰萬元抵押權予被上訴人戊○○（登記字號板登字第30
3210號）之抵押權應予撤銷。
戊○○應將前項之抵押權設定登記予以塗銷。
第一、二審及發回前第三審訴訟費用（確定部分除外）由上訴人
負擔；追加之訴訴訟費用由被上訴人負擔。
    事實及理由
壹、程序方面：
一、按上訴後為訴之變更或追加，非經他造同意，不得為之，惟
    如請求之基礎事實同一者，則不在此限，此觀民事訴訟法第
    255條第1項第2 款及同法第446條第1項規定甚明。查上訴人
    於原審係依民法第87條第1 項、第113條、第242條之規定，
    聲明請求確認被上訴人己○○ (與戊○○合稱己○○2人)就
    其所有坐落臺北縣板橋市○○段892 地號土地，權利範圍20
    萬分之2898(原審判決誤載為20萬分之1449)及其上門牌號碼
    臺北縣板橋市○○路○段129巷6號4樓房屋 (下稱系爭房地)
    ，於民國(下同)96年5月31日設定新臺幣(下同)500萬元抵押
    權(下稱系爭抵押權，收件字號：板登字第303210號)，及抵
    押債權均不存在；被上訴人戊○○應將系爭抵押權設定登記
    予以塗銷 (關於上訴人請求己○○應將系爭抵押權設定登記
    予以塗銷部分，經本院前審為上訴人敗訴判決後，上訴人並
    未聲明不服，而告確定，故不在本院審理範圍，合先敘明)
    。嗣於本院審理時，主張：縱認己○○2 人間設定系爭抵押
    權之行為非通謀虛偽意思表示，己○○所為系爭抵押權設定
    行為亦有害及伊債權，伊得依民法第244 條第1項、第2項之
    規定訴請撤銷之。撤銷後，伊即得代位己○○，請求戊○○
    塗銷系爭抵押權之設定登記等語，故追加依民法第244條第1
    項、第2 項之規定，備位聲明請求系爭抵押權應予撤銷；戊
    ○○應將系爭抵押權設定登記予以塗銷之判決。因其與先位
    聲明均係本於己○○2 人間就系爭抵押權設定並無抵押債權
    存在而請求，核其請求之基礎社會事實同一，依上開說明，
    尚毋庸經己○○2人之同意，應予准許。己○○2人表示不同
    意上訴人為訴之追加，尚有誤會。
二、按確認法律關係之訴，非原告有即受確認判決之法律上利益
    者，不得提起之；確認證書真偽或為法律關係基礎事實存否
    之訴，亦同，民事訴訟法第247條第1項定有明文。所謂即受
    確認判決之法律上利益，係指因法律關係之存否不明確，致
    原告在私法上之地位有受侵害之危險，而此項危險得以對於
    被告之確認判決除去者。查上訴人主張其為己○○之債權人
    ，己○○2 人間無債權債務關係，竟通謀虛偽就己○○所有
    系爭房地於96年5 月31日設定系爭抵押權，致影響其對系爭
    房地之強制執行程序，遭執行法院認定無執行實益，而駁回
    其強制執行之聲請，是上訴人在私法上之地位即有受侵害之
    危險，其提起本件確認訴訟，以排除上開危險，即具確認之
    利益。
貳、實體方面：
一、上訴人起訴主張：己○○於93年3月19日(上訴人書狀誤載為
    23日) 簽定信用借款契約書，向伊借款118萬元，嗣96年4月
    23日起未按期償付本息，迄今尚欠531,668 元本息及違約金
    。伊取得臺灣臺北地方法院96年度票字第52735 號本票裁定
    （下稱第52735號本票） 及確定證明書後，持向臺灣板橋地
    方法院（下稱板橋地院）聲請強制執行己○○所有系爭房地
    ，竟因己○○於96年5 月31日將之為戊○○設定系爭抵押權
    ，致執行法院認系爭房地已無殘值，執行並無實益。惟己○
    ○2 人間並無任何債權債務關係存在，系爭抵押權之設定時
    點與己○○未履行前述借款債務時間接近，顯係為逃避追償
    而為通謀虛偽意思表示，依法無效，己○○得依民法第113
    條規定，請求戊○○塗銷系爭抵押權登記以回復原狀，然因
    己○○怠於行使權利，伊為保全債權，自得依民法第242 條
    規定，代位己○○請求戊○○塗銷系爭抵押權登記等情，爰
    依民法第87條第1項、第113條、第242 條之規定，求為確認
    系爭抵押權及抵押債權均不存在；戊○○應將系爭抵押權設
    定登記予以塗銷之判決。
二、己○○2 人則以：伊等大哥龍賢忠原對系爭房地有一半權利
    ，嗣龍賢忠移居國外，其權利由戊○○承受，戊○○亦支付
    對價予龍賢忠，因伊等為台北地區防洪計畫第3 期之拆遷戶
    ，可享自行購屋輔助貸款之優惠，遂將系爭房地全部登記為
    己○○單獨所有，並向臺灣土地銀行板橋文化分行（下稱土
    銀板橋文化分行）辦理抵押貸款，貸得303 萬元，己○○遂
    簽發面額150萬元本票1張交付予戊○○。另戊○○作廚具生
    意之所得，均匯入母親丁○○○名下之銀行帳戶內，己○○
    需資金週轉時即簽發本票交付予戊○○，而自上開銀行帳戶
    內取得資金週轉，持續至96年間己○○始設定系爭抵押權為
    擔保，是系爭抵押權及抵押債權確實存在，並非通謀虛偽意
    思表示等語，資為抗辯。
三、原審判決駁回上訴人之請求，上訴人不服提起上訴，並為訴
    之追加，聲明：(一)原判決廢棄。(二)先位聲明：1.確認系爭抵
    押權及抵押債權均不存在。2.戊○○應將系爭抵押權設定登
    記予以塗銷。備位聲明：1.系爭抵押權設定行為應予撤銷。
    2.戊○○應將系爭抵押權設定登記予以塗銷。
    己○○2人答辯聲明：上訴駁回。
四、兩造不爭執之事實：
  (一)己○○於93年3 月19日簽定信用借款契約書，向上訴人借款
    118萬元，約定分60期按月攤還本息，嗣己○○自96年4月23
    日起即未按期償付本息，迄今尚欠本金531,668 元、利息及
    違約金未清償。
  (二)上訴人取得第52735 號本票裁定及確定證明書後，持向板橋
    地院聲請強制執行系爭房地，因系爭抵押權之設定，致該執
    行法院認系爭房地已無殘值，執行無實益。
五、先位之訴無理由：
  (一)按「表意人與相對人通謀而為虛偽意思表示者，其意思表示
    無效」（民法第87條第1項前段參照)；又，第三人主張表意
    人與相對人通謀而為虛偽意思表示者，該第三人應負舉證之
    責（最高法院48年台上字第29號判例、99年度台上字第915
    號判決參照）。查：
  系爭房地原係己○○與龍賢忠共有，嗣於92年6 月18日龍賢
    忠將其共有部分移轉予己○○，有臺北縣板橋地政事務所網
    路申領《異動索引》及臺北縣政府稅捐稽徵處97年1 月16日
    北稅房字第0970004077號函及附件(臺北縣板橋市○○路○段
    129巷6號4樓房屋稅籍紀錄表)在卷可按（見本院前審卷第16
    2-163頁、原審卷第18-19頁），故己○○2 人抗辯系爭房屋
    原為大哥龍賢忠及己○○共有，各2分之1權利，即屬有據；
    惟關於己○○2人抗辯因龍賢忠移居國外，將上開權利2分之
    1權利轉賣予戊○○承受，戊○○已支付對價300萬元予龍賢
    忠，僅係名義上以己○○為登記等情，己○○2 人於本院陳
    述稱：當初沒有書面證據，只有口頭約定等語（見本院卷第
    113頁）， 且由附表編號1己○○簽發予戊○○之面額150萬
    元、號碼0000000、發票日92年6 月28日之本票1紙（見本院
    前審卷第68頁、本院卷第37頁），其上載明「防洪三期優惠
    貸款」，及戊○○陳述稱：「因為房子在他（指己○○）名
    下，所以他就開150 萬元本票給我，設定抵押權保障我的權
    利」、「150 萬元本票是我承受我大哥房屋產權的代價，並
    不是我和我二哥（指己○○）的借款」等語（見本院前審卷
    170頁反面、171頁），是己○○所簽發交付之該張面額150
    萬元之本票，顯非因己○○有積欠戊○○150 萬元之借款債
    務而簽發交付，己○○2人間自無該150萬元金錢消費借貸關
    係，洵堪認定。
  系爭房地於登記為己○○所有後，由己○○向土銀板橋文化
    分行辦理抵押貸款，貸得303 萬元之事實，有台北縣政府92
    年5月6日北府地區字第0920323493號函、台北地區防洪計畫
    第三期工程用地範圍內合法建物拆遷戶安置方式變更意願說
    明書、台北防洪三期拆遷安置方式（見本院前審卷第61-67
    頁），及土銀陳報狀及土地、建物登記謄本在卷可按（見原
    審卷第9-12頁、第40-43頁）， 故被上訴人抗辯其為台北地
    區防洪計畫第3 期之拆遷戶，可享自行購屋輔助貸款優惠，
    乃登記為己○○單獨所有，自屬有據。
  附表編號2至16所示，面額計4,629,000元之本票15張（見本
    院前審卷68頁上方、中間2張、69-73頁）。依戊○○陳述：
    「…我是作廚具工程，我自己開公司，我直接接訂單，然後
    下單給廚具工廠，我跟我二哥己○○開的公司名稱有『龍澔
    實業有限公司（下稱龍澔公司）』及『昇兌企業有限公司』
    ，公司地址：板橋市○○街20號1 樓…另外我跟我二哥的借
    款部分，就是我開廚具公司收回的票都交給媽媽存到銀行，
    我二哥需要借錢就跟我母親拿…，我們都在同一點工作，他
    （指己○○）工作的內容與我不同，他工作是承包銀行的金
    融業務」（見本院前審卷125 頁正反面）；己○○陳述：「
    …後來陸陸續續我拿本票《見本院前審卷38-73頁》 給我媽
    媽，向我媽媽調錢週轉，所以是我向我弟弟借錢」等語（見
    本院前審卷125 頁反面），二人均陳述戊○○將所營廚具生
    意之獲利匯入其母丁○○○之銀行帳戶內，己○○需資金週
    轉時，亦自該帳戶內提領資金週轉，互核板信商業銀行業務
    部98年1 月19日板信業務字第0988070092號函附丁○○○00
    00-000-0000000帳戶，自94年5月1日至96年8月1日止之交易
    明細紀錄（見本院前審卷101-110頁 ），上開帳戶之票據交
    換、現金存入及提領之紀錄甚為頻繁，且在丁○○○上開帳
    戶內有與附表編號2 至16所示之本票面額相同之現金提領紀
    錄，有前揭銀行存摺影本、板信商業銀行業務部前揭函文附
    上開帳戶之交易明細資料（見本院前審卷75頁-82頁、85-87
    頁、89頁、103-109頁）， 雖法人與自然人人格各別，法人
    之收入非即為自然人之收入，本院前審向經濟部中部辦公室
    調閱龍澔公司卷，查知龍澔公司於92年12月間申請更名為昇
    兌企業有限公司，於94年11月間再更名為昇兌國際企業有限
    公司，公司地址由原設於台北縣板橋市○○街20號，嗣遷址
    至台北縣板橋市○○路476號，己○○2人、丁○○○均係公
    司之股東，有經濟部中部辦公室98年6月2日經中三字第0983
    4780220 號函附昇兌國際企業有限公司之公司登記卷可參，
    足見上開公司性質上屬家族公司，戊○○雖以公司資金貸予
    己○○，屬內部結算問題，仍不能否認己○○2 人藉由丁○
    ○○帳戶而為金錢借貸。至編號2 至16之本票，雖票號屬連
    續未中斷，然被上訴人2 人屬兄弟，且無其他交易須使用本
    票時，所為之交付即屬連號，亦不能據此即認屬臨訟製作，
    併予敘明。
  戊○○固於93年3月17日向上訴人申請信用貸款117萬元，償
    還積欠之卡債98萬元，且96年12月至97年11月信用卡僅繳納
    最低應繳金額，目前仍積欠卡債，有上訴人提出之信用借款
    契約書(見本院卷第148頁）、安泰商業銀行信用貸款申請書
    （見本院卷第149頁 ）、聯徵中心借款資料在卷可按（見本
    院卷第150-157頁），然與本件借款時間自94年7月12日至96
    年5 月14日不同，且屬個人財務管理行為，亦不能據以認定
    無借款予己○○之資力，故上訴人據以主張，亦無可取。
  上訴人原請求傳訊證人丁○○○，復具狀表示捨棄傳訊（見
    本院卷第113頁、第158頁），爰不再傳訊。
  (二)綜上，上訴人僅以設定系爭抵押權之時點適在己○○無法清
    償上訴人借款之違約行為之翌月，時間緊接，即臆測己○○
    2 人間抵押債權及系爭抵押權之設定為通謀虛偽意思表示，
    自無足取；此外上訴人並未能舉證以實其說，己○○2 人間
    有何通謀虛偽意思表示，故上訴人主張己○○2 人系爭抵押
    權登記為通謀虛偽意思表示而無效，併訴請確認系爭抵押權
    及所擔保之抵押債權均不存在，及代位債務人己○○，訴請
    戊○○應將系爭抵押權登記予以塗銷，自屬無據。
六、備位之訴有理由：
  (一)按債務人所有之財產除對於特定債權人設有擔保物權外，應
    為一切債務之總擔保。故債務人以其所有之不動產設定抵押
    權，同時向他人借貸款項，其設定抵押權之行為，固屬有償
    行為，若先有債權之存在而於事後為之設定抵押權者，如無
    對價關係，即屬無償行為。倘有害及債權，則債權人自得依
    民法第244條第1項之規定以撤銷之（最高法院48年台上字第
    1750號、51年台上字第3528號判例參照）。
  (二)被上訴人戊○○借款予己○○之借貸時間在94年7 月12日至
    96年5月14日共15筆（按第1筆非借貸，已述於前），且交付
    本票的時間與借款的時間是同一天，為被上訴人所自認（見
    本院卷第32、191頁）， 並有上開本票在卷可按。惟被上訴
    人己○○係於96年5 月31日就系爭房地設定系爭抵押權（普
    通抵押權）予被上訴人戊○○，有臺北縣板橋地政事務所97
    年10月9 日北縣板地登字第0970015568號函及附件〔板橋市
    ○○段892地號土地及3215建號(板橋市○○路○段129巷6號4
    樓) 於96年板登字第303210號申請抵押權設定登記書件影本
    〕在卷可按（見本院前審卷第33-40頁）； 是以系爭抵押權
    之設定，係先有債權之存在而於事後設定抵押權，茲於設定
    時復無新的對價關係，則依上開判例意旨，該設定行為即屬
    無償行為。
  (三)上訴人主張己○○於93年3月19日簽定信用借款契約書， 向
    上訴人借款118 萬元，約定分60期按月攤還本息，嗣己○○
    自96年4月23日起即未按期償付本息，迄今尚欠本金531,668
    元、利息及違約金未清償，上訴人取得第52735 號本票裁定
    及確定證明書後，持向板橋地院聲請強制執行系爭房地，因
    系爭抵押權之設定，致執行法院認系爭房地已無殘值，執行
    無實益等情，有第52735 號本票裁定、確定證明書、帳戶授
    信明細資料、信用借款契約書、板橋地院97年7月8日板院輔
    97執木字第20638號函為證（見原審卷7-8頁、本院前審卷第
    94-96頁），復為己○○2人所不爭執，足認上開無償行為已
    害及上訴人之債權，則上訴人依民法第244條第1項之規定，
    訴請撤銷，自屬可取。
  (四)按債務人怠於行使其權利時，債權人因保全債權，得以自己
    之名義，行使其權利（民法第242條前段參照)；又，代位權
    係債權人代行債務人之權利，代行者與被代行者之間，必須
    有債權債務關係之存在，否則即無行使代位權之可言，並以
    債權人如不代位行使債務人之權利，其債權即有不能受完全
    滿足清償之虞而有保全債權之必要始得為之。倘債之標的與
    債務人之資力有關，代位權之行使自以債務人陷於無資力或
    資力不足為要件（最高法院94年台上字第301 號判決參照）
    。查己○○迄今尚欠上訴人本金531,668 元、利息及違約金
    未清償，經執行復無效果，自已陷於無資力或資力不足，其
    怠於行使撤銷權利，上訴人為保全債權，以自己之名義，代
    位行使權利，應予准許。
  (五)己○○2人間之設定行為既經撤銷，上訴人請求依244條第2
    項之訴部分，爰不再論述。
七、綜上所述，上訴人依民法第87條第1 項、第113條、第242條
    之規定，先位聲明請求確認系爭抵押權及抵押債權不存在，
    及請求戊○○應將系爭抵押權登記予以塗銷，為無所據，不
    予准許，原審就先位聲明部分，為上訴人敗訴之判決，自無
    不合，上訴意旨指摘原判決此部分不當，求為廢棄，為無理
    由，應駁回上訴。另上訴人追加備位聲明請求：系爭抵押權
    之設定行為應予撤銷；戊○○應將系爭抵押權設定登記予以
    塗銷，為有理由，應予准許，爰由本院判決如主文第二項、
    第三項所示。
八、兩造其餘之攻擊或防禦方法及未經援用之證據，經本院斟酌
    後，認為均不足以影響本判決之結果，自無逐一詳予論駁之
    必要，併此敘明。
九、據上論結，本件上訴為無理由，追加之訴為有理由，依民事
    訴訟法第449條第1項、第78條、第85條第1項， 判決如主文
    。
中    華    民    國    99    年    7     月    27    日
                    民事第十五庭
                        審判長法  官  林恩山
                              法  官  陳雅玲
                              法  官  黃國忠
正本係照原本作成。
如不服本判決，應於收受送達後20日內向本院提出上訴書狀，其
未表明上訴理由者，應於提出上訴後20日內向本院補提理由書狀
（均須按他造當事人之人數附繕本）上訴時應提出委任律師或具
有律師資格之人之委任狀；委任有律師資格者，另應附具律師資
格證書及釋明委任人與受任人有民事訴訟法第466 條之1第1項但
書或第2 項（詳附註）所定關係之釋明文書影本。
中    華    民    國    99    年    7     月    28    日
                              書記官  陳明俐
附註：
民事訴訟法第466條之1（第1項、第2項）：
對於第二審判決上訴，上訴人應委任律師為訴訟代理人。但上訴
人或其他法定代理人具有律師資格者，不在此限。
上訴人之配偶、三親等內之血親、二親等內之姻親，或上訴人為
法人、中央或地方機關時，其所屬專任人員具有律師資格並經法
院認為適當者，亦得為第三審訴訟代理人。

司法院資訊處製作；財團法人民間司法改革基金會備份。
